臺灣高等法院臺南分院民事判決　95年度上字第45號
上　訴　人　戊○○
訴訟代理人　林春發　律師
複　代理人　林彥百　律師
被　上訴人　甲○○
　　　　　　庚○○
上二人共同
訴訟代理人　李國弘　律師
被　上訴人　癸○○
　　　　　　壬○○
訴訟代理人　何永福　律師
複　代理人　林恒毅　律師
複　代理人　洪惠平　律師
被　上訴人　鍾青年
　　　　　　丙○○
　　　　　　丁○○
　　　　　　子○○
　　　　　　己○○
　　　　　　辛○○
　　　　　　乙○○
上列當事人間請求分割共有物事件，上訴人對於中華民國94年12
月5日臺灣嘉義地方法院第一審判決（93年度訴字第766號）提起
上訴，本院於96年5月15日言詞辯論終結，判決如下：
    主  文
原判決關於分割方法及訴訟費用之裁判均廢棄。
兩造共有坐落嘉義縣竹崎鄉○○段一八一地號、地目田、面積八
六一八點八五平方公尺土地，以嘉義縣竹崎地政事務所民國九十
五年四月七日之複丈成果圖，即附圖甲方案所示之分割方法分割
，代號Ａ面積一五一四點三七平方公尺分歸被上訴人庚○○取得
，代號Ｂ面積一八九二點九五平方公尺分歸被上訴人壬○○取得
，代號Ｃ面積七一九點三二平方公尺分歸被上訴人鍾青年取得，
代號Ｄ面積七五七點一八平方公尺分歸被上訴人乙○○、丙○○
、丁○○取得並按應有部分各三分之一保持共有，代號Ｆ面積一
四００點七九平方公尺分歸上訴人取得，代號Ｇ面積一九六點八
七平方公尺分歸被上訴人癸○○取得，代號Ｈ面積一五一四點三
七平方公尺分歸被上訴人甲○○取得，代號Ｅ面積六二三平方公
尺為私設道路，分歸兩造按原應有部分比例保持共有並供通行之
用。
兩造共有坐落嘉義縣竹崎鄉○○段一七九地號、地目田、面積二
０一八點八二平方公尺土地，以嘉義縣竹崎地政事務所民國九十
五年四月七日之複丈成果圖，即附圖甲方案所示之分割方法分割
，代號Ｉ面積一四九點七二平方公尺分歸被上訴人丙○○、乙○
○、丁○○、子○○、己○○、辛○○取得並按應有部分各六分
之一保持共有，代號Ｊ面積二二一點五八平方公尺分歸被上訴人
壬○○取得，代號Ｋ面積二九九點四四平方公尺分歸被上訴人庚
○○取得，代號Ｌ面積二九九點四四平方公尺分歸被上訴人甲○
○取得，代號Ｍ面積六一０點八四平方公尺分歸上訴人取得，代
號Ｎ面積四三七點八０平方公尺為私設道路，分歸兩造按原應有
部分比例保持共有並供通行之用。
除上開分割方法外，兩造應相互找補金額：系爭一八一地號部分
，被上訴人庚○○應補償新臺幣（下同）壹佰貳拾陸萬陸佰肆拾
玖元，由被上訴人壬○○受補償取得肆拾貳萬捌仟肆佰零參元，
被上訴人鍾青年受補償取得壹拾陸萬貳仟柒佰玖拾陸元，被上訴
人乙○○受補償取得壹萬捌仟玖佰肆拾柒元，被上訴人丁○○受
補償取得壹萬捌仟玖佰肆拾陸元，被上訴人丙○○受補償取得壹
萬捌仟玖佰肆拾陸元，上訴人受補償取得參拾壹萬陸仟玖佰玖拾
陸元，被上訴人癸○○受補償取得肆萬肆仟伍佰肆拾肆元，被上
訴人甲○○受補償取得貳拾伍萬壹仟零柒拾壹元。系爭一七九地
號部分，被上訴人子○○、己○○、辛○○、丙○○各補償壹仟
肆佰伍拾玖元，被上訴人丁○○、乙○○各補償壹仟肆佰陸拾元
，被上訴人壬○○補償壹萬貳仟玖佰肆拾貳元，被上訴人庚○○
、甲○○各補償壹萬柒仟伍佰壹拾壹元，由上訴人受補償取得伍
萬陸仟柒佰貳拾元。
第一、二審訴訟費用由兩造各按原土地應有部分比例分擔。
    事  實
甲、上訴人方面：
一、聲明：求為判決：（一）原判決廢棄。（二）兩造共有坐落
    嘉義縣竹崎鄉○○段181地號、地目田、面積8618.85平方公
    尺土地，同段179地號、地目田、面積2018.82平方公尺土地
    ，准予分割如附圖甲方案所示，並相互以金錢補償。（三）
    第一、二審訴訟費用由被上訴人負擔。
二、陳述：除與原判決記載之事實相同者予以引用外，並補稱：
（一）原審認系爭土地北邊係面臨15米道路，價值較高，大部分
      共有人均希望獲分配面臨北邊馬路之土地，原審卻將最有
      價值之北邊土地，大部分均分配給被上訴人庚○○，此對
      其他共有人顯失公平。又在181 地號土地上有一由北往南
      流之水源，且181、179地號北邊亦有一由東往西流之水源
      ，原審就181 地號之分割方案，將導致上訴人、被上訴人
      壬○○、乙○○、甲○○等人分得之土地完全沒有水源，
      無法灌溉，且該分割方案，致使各共有人分得之土地地形
      不完整，不利整體之利用及開發。另原審就179 地號所採
      之分割方案，亦使上訴人及被上訴人壬○○、乙○○、庚
      ○○分得之土地，缺乏水源灌溉與道路進出，地形不完整
      ，不利耕作。又未分割前各共有人占有之使用位置狹長並
      不完整，為顧及各共有人原來使用之位置及分割後取得土
      地之完整性，及不影響各共有人之權益。應以附圖甲之分
      割方案分割：(一)關於181 地號部分：代號Ａ分歸被上訴人
      庚○○取得，代號Ｂ分歸被上訴人壬○○取得，代號Ｃ分
      歸被上訴人鍾青年取得，代號Ｄ分歸被上訴人乙○○、丙
      ○○、丁○○共同取得，並按原應有部分比例保持共有，
      代號Ｅ留設8 米寬道路，由兩造共同取得，並按原應有部
      分比例保持共有，代號Ｆ分歸上訴人取得，代號Ｇ分歸被
      上訴人癸○○取得，代號Ｈ分歸被上訴人甲○○取得。(二)
      關於179 地號部分：代號Ｉ分歸被上訴人子○○、己○○
      、辛○○、丙○○、丁○○、乙○○共同取得，並按原應
      有部分比例保持共有，代號Ｊ分歸被上訴人壬○○取得，
      代號Ｋ分歸被上訴人庚○○取得，代號Ｌ分歸被上訴人甲
      ○○取得，代號Ｍ分歸上訴人取得，代號Ｎ留設6 米寬道
      路，由兩造取得，並按原應有部分比例保持共有。
（二）被上訴人壬○○主張分得181 地號代號Ａ土地，面臨北邊
      15米道路，係系爭分割土地中價值最高者，亦為其他各共
      有人積極爭取者，故分得上開價值最高之土地，顯應該提
      出較高之補償，惟被上訴人壬○○所主張之歐亞不動產估
      價師聯合事務所估價報告書，就代號Ａ土地每平方公尺僅
      估價2,933元，與代號Ｃ土地之估價每平方公尺2,229元，
      相差金額甚少，顯係刻意降低被上訴人壬○○應提出之補
      償金額，該估價報告應無足採。應以上訴人所主張之永業
      不動產估價師事務估價報告書，作為系爭土地互相找補金
      額之依據。
三、證據：除引用原審之立證方法外，並補提出分割方法圖、原
    共有人占有相關位置、及土地上種植之農作物附圖，及聲請
    履勘現場測量暨聲請永業不動產估價師事務所估價補償金額
    。
乙、被上訴人方面：
壹、被上訴人壬○○部分：
一、聲明：求為判決：（一）原判決關於181 地號部分之分割方
    法廢棄。（二）關於179 地號部分之分割方案如原判決所示
    ，關於181 地號部分之分割方案如附圖乙所示，並相互以金
    錢補償。（三）第一、二審訴訟費用由兩造依應有部分比例
    負擔。
二、陳述：除與原判決記載之事實相同者予以引用外，並補稱：
（一）被上訴人壬○○就原判決關於179 地號之分割方案無意見
      。惟不同意原審就181 地號之分割方案，也不同意上訴人
      所提之附圖甲方案，因附圖甲方案道路用地占據623 平方
      公尺，而系爭土地係屬耕地，無須開闢如此寬敞道路，顯
      屬浪費土地資源，且被上訴人壬○○所分配之代號Ｂ位置
      ，被夾中間，而代號Ｄ、Ｆ、Ｈ及Ａ均面臨馬路，價值並
      不相同，被上訴人壬○○所分配之代號Ｂ位置較無價值。
      又系爭土地北邊地勢高，水往南邊流，若採上訴人所提之
      方案，分配代號Ｂ、Ｃ位置之人將無法引水灌溉，且此方
      案未考量各共有人分管土地所種植之作物，故被上訴人主
      張181 地號之分割方案如附圖乙所示較可採，且可依歐亞
      不動產估價師聯合事務所估價報告書，作為系爭土地互相
      找補金額之依據。
（二）依永業不動產估價師事務所鑑定之估價報告書，被上訴人
      壬○○所分配之代號Ｂ位置，僅面臨 6公尺之私設道路，
      並未面臨大馬路，每坪價格為10,500元，上訴人所分配之
      代號Ｆ位置，北邊面臨6 公尺之私設道路，西邊另臨10公
      尺之大馬路，顯較被上訴人壬○○分得之土地較有價值，
      然每坪價格亦為10,500元，顯無可採。另被上訴人壬○○
      所占有持分最大，該報告以持分面積乘以每坪價格，得出
      每筆土地價值，對持分較多者顯不公平，又該報告書以使
      用現狀之價格與分割方案之價格之差額作為補償標準，亦
      不合理，且該鑑定報告書中就「個別因素修正」並未說明
      含意，且為何有100％、105％、95％之不同，亦未說明理
      由。又按不動產估價技術規則第25條規定，試算價格之調
      整過程中，區域因素調整、個別因素調整或區域因素及個
      別因素內之任一單獨項目之價格調整率大於 15％ ，或總
      調整率大於30％時，則判定該比較標的與勘估標的差異過
      大，應排除該比較標的之適用。但勘估標的性質特殊或區
      位特殊缺乏市場交易資料，並於估價報告書中敘明者，不
      在此限。是以上揭鑑定報告書中之案例一、二、三之個別
      修正皆超過上開規定之範疇，且標的性質或區位並無特殊
      性，交易資料之取得並不困難，故上揭報告書所載之三案
      例與勘估標的差異過大應排除適用，且案例一單價21,000
      元／坪與案例三單價7,800元／坪，二者價格差異幾近3倍
      ，用以推定勘估標的價格，實違反不動產估價相關理論，
      故不得以永業不動產估價師事務所鑑定之估價報告書，作
      為系爭土地互相找補金額之依據。
三、證據：除引用原審之立證方法外，並補提出181 地號之分割
    方案，及聲請囑託歐亞不動產估價師聯合事務所鑑定。
貳、被上訴人甲○○、庚○○部分：
一、聲明：求為判決：（一）上訴駁回。（二）關於181 地號、
    179地號之分割方法，如原判決所採之分割方案，如179地號
    有開闢道路必要，其分割方案准如附圖丙方案所示。（三）
    第一、二審訴訟費用由兩造依應有部分比例負擔。
二、陳述：除與原判決記載之事實相同者予以引用外，並補稱：
（一）181 地號共有土地之北邊及東邊，面臨15米寬之四線道通
      路，依原判決之分割方法，兩造分得之部分均面臨上開道
      路，均有通路可通行至公路，無通行困難，無如上訴人所
      提分割方案附圖甲Ｅ部分之加闢 8米寬道路之必要，且代
      號Ｅ之道路面積623 平方公尺，使共有人分得之土地減少
      ，實屬浪費，有違經濟原則，又代號Ｅ部分僅供代號Ｂ、
      Ｃ、Ｄ、Ｇ、Ｆ部分土地通行，卻令代號Ａ及Ｈ部分之分
      得共有人庚○○、甲○○分擔該部分土地，顯失公平。且
      若開闢代號Ｅ部分作為通行路地，則Ｅ部分土地之兩旁土
      地，其價值必會因開闢路地而增加，永業不動產估價師事
      務所鑑定之估價報告書，就此情況未予斟酌列為影響地價
      之因素；再者系爭 181地號土地為農業用地，尚需有灌溉
      用水渠道以輸水，若依上訴人主張之方案，原有灌溉用水
      渠道至代號Ｅ部分即被切斷，將導致代號Ｅ部分土地以南
      之代號Ｇ、Ｆ、Ｈ等部分土地無法輸水灌溉而不能耕作。
      按181 地號共有土地位僻處山區鄉村，共有地各處之價值
      無任何差異，若謂北邊土地價值較高亦地形使然，上訴人
      所提附圖甲之代號Ａ部分位於北邊由被上訴人庚○○取得
      ，與原判決之分割方案並無差異，另被上訴人甲○○與庚
      ○○為兄弟，若北邊之地價較高，則南邊之地價相對較低
      ，被上訴人庚○○分得北邊之地，而被上訴人甲○○分得
      南邊之地，應屬衡平。又上訴人未於上訴理由說明其所提
      之分割方案之各共有人分得之位置，何以與原判決分割方
      法不同，且原判決之分割方法係採上訴人於原審起訴時之
      依使用現狀之「擬分割圖」，此亦同被上訴人甲○○、庚
      ○○於原審所主張，再者被上訴人壬○○亦於原審時同意
      上訴人於起訴時所主張之分割方法，可見上訴人所指原判
      決之分割方案，各共有人分得之土地完全沒有水源，無法
      灌溉，且分得之土地地形不完整，不利整體之利用及開發
      等語，並非事實。又上訴人與被上訴人癸○○係兄弟，於
      原審時表示願保持共有，原判決亦尊重二人之意見，維持
      共有，並無不當，上訴人若欲分割，僅須將就原判決分得
      之共有土地予以分割即可，故上訴人實不得再以此為理由
      主張所提之新分割方案。
（二）上訴人未於上訴理由中就179 地號之各共有人分得之位置
      ，何以與原判決不同及其依據為說明，殊難認上訴人之主
      張為正當；又179 地號共有地僅有被上訴人甲○○、庚○
      ○在北邊耕作，其他共有人並未使用該共有地，原判決將
      附圖之代號Ｈ、Ｉ部分分歸被上訴人甲○○、庚○○取得
      ，並無不當；反觀上訴人之上訴主張將被上訴人甲○○、
      庚○○現耕作之部分，分配予未使用該部分土地之被上訴
      人子○○、己○○、辛○○、丙○○、丁○○、乙○○及
      壬○○等，致使被上訴人甲○○、庚○○之地上耕作物必
      須清除，顯不經濟，且上訴理由未說明其分割方案之正當
      性，自無足取。另上訴人主張179 地號共有土地有開闢道
      路之必要，然該土地西邊鄰近公路，中間僅夾一水利用地
      之圳道，該水利用地可加蓋，現經共有人向國有財產局申
      請加蓋，日後應無通行之問題，縱有開闢通路之必要，亦
      以鄰近西邊之水利用地及公路為宜，即開闢之道路寬 2.5
      米與加蓋之水利用地3.5米，可成6公尺寬之通路，179 地
      號土地面積亦可多出329.56平方公尺，較上訴人所提之方
      案更經濟，若認179地號土地留2.5米道路寬度不夠，被上
      訴人同意重測放寬為3.5米。
（三）被上訴人甲○○、庚○○就179 地號土地，主張依附圖丙
      所示方案分割：(1)部分分歸被上訴人甲○○所有，(2)部分
      分歸被上訴人庚○○所有，(3)部分分歸被上訴人丙○○、
      乙○○、丁○○、子○○、己○○、辛○○依原應有部分
      比例保持共有，(4)部分分歸被上訴人壬○○所有，(5)部分
      分歸上訴人所有，(6)部分為通路，由各共有人依原應有部
      分比例保持共有。
（四）按分割共有物以原物分配為原則，倘以原物為分配時，如
      共有人中有不能按其應有部分受分配者，得以金錢補償之
      ，此觀民法第 824條第2、3項之規定甚明。故共有人全體
      ，苟均得按其應有部分而受原物之分配時，即不得以金錢
      補償之，乃應有之解釋。又關於共有物之分割，如依原物
      之數量按其應有部分之比例分配，價值顯不相當者，依其
      價值按其應有部分比例分配，仍不失為以原物分配於各共
    　有人，否則不顧慮經濟上之價值，一概按其應有部分核算
      之原物數量分配者，將顯失公平，惟其依價值按應有部分
      比例分配原物，如有害經濟上之利用價值者，應認有民法
      第824條第3項之共有人中有不能按其應有部分比例受分配
      之情形，得以金錢補償之，最高法院著有63年台上字第26
      80號判例。則依其價值按應有部分比例分配原物，若無害
      經濟上之利用價值者，即不得認有民法第824條第3項之共
      有人中有不能按其應有部分受分配之情形，而命以金錢補
      償之。上訴人及被上訴人壬○○之分割方案，除以原物分
      配外，並均以金錢為補償，惟均無民法第824條第3項所指
      共有人中有不能按其應有部分受分配之情形，亦無上舉判
      例所揭示「有害經濟上之利用價值者」之情事，率以金錢
      補償之分割方法，自非適法。蓋系爭共有土地各共有人分
      配之土地，其價值縱有高低之價差，惟既無「有害經濟上
      之利用價值」之情形，依上揭判例，本應依其價值按其應
      有部
  　　分比例分配原物，不得逕以金錢為補償，否則若應以金錢
      補償之共有人無力以金錢為補償時，其應受分配之土地將
      被拍賣以為補償金，如此將形同拍賣該共有人之應有部分
      以為分割方法，顯與民法第 824條第2項、第3項之規定不
      合而違法。
（五）永業不動產估價師事務所鑑定估價報告書中，第伍章所提
      及之「路線價估價法」、「地段率遞減法、「平均法」、
　　　「預測原則」、「各項經營指標」等反應於該報告書中第
  　　玖章之「價值分析」中，可見其鑑價理論依據乃徒託空言
    　，並未實際作為價值分析之基礎，且該報告書所載之「價
      值分析」亦未說明其準據，為鑑定人之主觀看法，而不具
      客觀條件：(一)系爭報告書第捌章第一之「市場資料分析」
      、「案例第一、二、三、四」所載之成交價及待售價之依
      據為何，未於該報告書中載明。(二)第玖章「價值分析」壹
      「鑑定原則」、「案例一、二、三」所載之各百分比，依
      據為何？貳「分配位置之價值計算」之「分配位置Ｈ、Ｉ
      、Ｊ、Ｋ、Ｌ」內「3.計算」所載10,500元／坪＊95％之
      依據何在？「分配位置M內「3.計算」所載 10,500元／坪
      ＊90％依據為何？「分配位置分析表」內之評定值之依
      據何在？肆「分割前原持分價值」所載之原持分價值之依
      據何在？伍「共有人分割後互補之價額列表」所載「分割
      後分配後價值」其依據為何？上揭事項皆未說明，且 179
      地號共有地之估價未若181 地號之估價方式詳盡，益顯草
      率、任意性而不具客觀性。又上揭永業不動產估價師事務
      所之鑑價，與歐亞不動產估價師聯合事務所之估價，就同
      一位置之土地，其估價之結果既不同，且價差甚大，足見
      該二鑑價均不客觀亦不公平，均無足採。
三、證據：除引用原審之立證方法外，並補提出陳情書，聲請囑
    託竹崎地政事務所測繪179地號土地複丈成果圖。
、被上訴人鍾青年部分：求為判決上訴駁回，並引用原審判決
    之理由。
肆、被上訴人乙○○部分：雖未於言詞辯論期日到埸，惟據其在
    準備程序期日陳稱：179 地號分割之區塊如附圖甲所示，但
    道路希望開闢於土地之西邊，寬度則無意見。
伍、被上訴人癸○○、丙○○、丁○○、子○○、己○○、辛○
　　○部分：經受合法通知均未於言詞辯論期日到場，亦未提出
    準備書狀作何聲明或陳述。
丙、原審及本院依職權履勘系爭土地，並囑託嘉義縣竹崎地政事
    務所繪製土地複丈成果圖，復依聲請囑託永業不動產估價師
    事務所、歐亞不動產估價師聯合事務所鑑價。
    理  由
一、被上訴人癸○○、丙○○、丁○○、子○○、己○○、辛○
　　○、乙○○均經合法通知，而無正當理由未於言詞辯論期日
    到場，核無民事訴訟法第386 條各款所列情形，爰依上訴人
    聲請就各該部分由其一造辯論而為判決，合先敘明。
二、上訴人起訴主張：系爭兩筆土地並無因物之使用目的不能分
　　割，兩造復未定有不能分割之協議或期限，又無法協議分割
　　，爰請求依下列方案裁判分割：（一）181 地號部分：分割
    方案如竹崎地政事務所94年9 月29日複丈成果圖所示：Ａ部
    分面積1722.13 平方公尺分歸上訴人與被上訴人癸○○共有
    （應有部分為上訴人 422分之370、癸○○422分之52），Ｂ
    部分面積775.37平方公尺分歸被上訴人鍾青年所有，Ｃ部分
    面積816.18平方公尺分歸被上訴人丙○○、丁○○、乙○○
    共有（應有部分各3分之1），Ｄ部分面積 2040.45平方公尺
    分歸被上訴人壬○○所有，Ｅ部分面積1632.3 6平方公尺分
    歸被上訴人庚○○所有，Ｆ部分面積 1632.36平方公尺分歸
    被上訴人甲○○所有。（二）179 地號部分：分割方案如竹
    崎地政事務所94年6月1日複丈成果圖所示：Ａ部分面積191.
    16平方公尺分歸被上訴人子○○、己○○、辛○○、丙○○
    、丁○○、乙○○共有（應有部分各6分之1），Ｂ部分面積
    282.94平方公尺分歸被上訴人壬○○所有，Ｃ部分面積780.
    00平方公尺分歸上訴人所有，Ｄ部分面積382.36平方公尺分
    歸被上訴人甲○○所有，Ｅ部分面積382.36平方公尺分歸被
    上訴人庚○○所有。另上訴人與被上訴人甲○○、癸○○、
    壬○○、丙○○、丁○○、乙○○應分別補償被上訴人庚○
    ○、鍾青年金額等語。嗣在本院則改訴請依竹崎地政事務所
    95年4月7日複丈成果圖即附圖甲所示之分割方案分割，並以
    永業不動產估價師事務所鑑定之估價報告書，作為系爭土地
    互相找補金額之依據等語。
三、被上訴人壬○○則以：對於原判決就179 地號之分割方案無
    意見，惟不同意原判決就181 地號之分割方案，也不同意上
    訴人所提之附圖甲方案，181地號應依竹崎地政事務所94年9
    月15日複丈成果圖即附圖乙所示：Ａ部分分歸被上訴人壬○
    ○所有，Ｂ部分分歸被上訴人鍾青年所有，Ｃ部分分歸上訴
    人與被上訴人癸○○共有，Ｄ部分分歸被上訴人庚○○所有
    ，Ｅ部分分歸被上訴人丙○○、丁○○、乙○○共有，Ｇ部
    分分歸被上訴人甲○○所有，並依歐亞不動產估價師聯合事
    務所估價報告書，作為系爭土地互相找補金額之依據等語，
    資為抗辯。被上訴人甲○○、庚○○則以：對於原判決有關
    179 、181地號之分割方案無意見，如179地號有開闢道路必
    要，其分割方案准如附圖丙方案所示，且本件既係原物分割
    ，復無有害經濟上之利用價值情事，亦不得互以金錢補償，
    況上揭估價師事務所之鑑價，就同一位置之土地估價結果竟
    不同，足見鑑價不客觀且不公平，應無足採等語，資為抗辯
    。被上訴人乙○○則稱；179 地號土地分割之區塊如附圖甲
    所示，但道路應開闢於土地西邊等語。被上訴人鍾青年則稱
    ：對於原判決有關179、181地號之分割方案無意見等語。
四、按各共有人得隨時請求分割共有物，但因物之使用目的不能
　　分割，或契約訂有不分割之期限者，不在此限。又共有物之
　　分割，依共有人協議之方法行之，分割方法不能協議決定者
　　，法院得因任何共有人之聲請，命以原物分配於各共有人，
　　或變賣共有物以價金分配於各共有人。民法第823條第1項、
　　第824條第1、2 項，分別定有明文。經查上訴人主張系爭土
　　地為兩造共有，應有部分各如土地登記簿謄本所載之權利範
　　圍，且系爭2 筆土地合併起來呈南北走向之北尖南寬之壼形
    ，中間夾180 地號土地，北邊夾一水利地，接壤水泥覆蓋之
    水溝，外接4線15米道路，南邊則接壤2線約8米道路，在181
    地號土地上有1條水源由北流向南方，在181、179 地號北邊
    有一水源由東流向西，另在181 地號土地西南邊有上訴人所
    有之工廠，2筆土地使用現狀則如上訴人於95年6月14日所提
    陳報狀之附圖所示圖等情，不惟已據原審及本院會同竹崎地
    政事務所履勘現場測量屬實，並有勘驗筆錄、竹崎地政事務
    所複丈成果圖、及現場照片等件存卷為憑，復為兩造所不爭
    執，自堪信實。而系爭2 筆土地既無不得分割之情形，共有
    人間亦無不分割之特約，再徵諸兩造就分割之方法復各有主
    張，顯已無法協議分割以觀，足認兩造無法達成協議分割，
    則上訴人請求裁判分割，揆諸上揭法條，自應准許。又系爭
    2 筆土地，因共有人未盡相同，權利範圍亦不一，依77年度
    臺上字第2061號、89年度臺上字第1846號、89年度臺上字第
    1875號等判決意旨，當無法合併分割，而應逐筆各別分割。
五、次按共有物之分割，不得純以使用現狀為分割之唯一標準，
    法院為顧及全體共有人之利益，認為以不全依使用現狀分割
    為宜，所決定之分割方法，縱使部分共有人因此而受有損害
    ，仍不得因之指為違法；又共有土地之分管使用，不過定暫
    時狀態而已，共有人仍就全部共有土地享有權利，得就全部
    共有土地主張按應有部分為分割，而法院裁判分割共有物，
    除應斟酌共有人之利害關係及共有物之性質外，尚應斟酌共
    有物之價格、經濟效用、及全體共有人之利益等公平決之；
    換言之，裁判上定共有物之分割分法，法院有審酌共有物各
    種情形，顧及共有人全體利益而自由裁量之權，不受任何當
    事人主張之拘束。亦經最高法院分別著有49年臺上字第2596
    號、71年度臺上字第2825號、81年度臺上字第31號判決意旨
    足參。復按上訴人主張系爭土地之分割方案，雖經兩造在原
    審互有主張攻防，然上訴本院後就181 地號之分割方案，既
    改以附圖甲、乙、丁分割方案之爭議，就179 地號之分割方
    案，則改以附圖甲、丙、丁分割方案之爭議，是本院就系爭
    2 筆土地之分割方法，自應捨共有人於原審主張之分割方案
    ，僅就上揭在本院之主張，依上開說明予以審酌擇一裁判分
    割。茲進而說明如下：
（一）181地號部分：
　　1.附圖乙方案及附圖丁方案：被上訴人甲○○、庚○○、鍾
      青年，就系爭181 地號土地之分割方法，皆主張同原判決
      所判如附圖丁所示之分割方案分割，即Ａ部分由被上訴人
      庚○○取得，Ｂ部分由被上訴人鍾青年取得，Ｃ部分由被
      上訴人癸○○與上訴人共同取得，Ｄ部分由被上訴人壬○
      ○取得，Ｅ部分由被上訴人乙○○、丁○○、丙○○共同
      取得，Ｆ、Ｇ部分由被上訴人甲○○取得；而被上訴人壬
      ○○就系爭181 地號土地之分割方法，則主張如附圖乙所
      示之分割方案分割，即Ａ部分由被上訴人壬○○取得，Ｂ
      部分由被上訴人鍾青年取得，Ｃ部分由被上訴人癸○○與
      上訴人共同取得，Ｄ部分由被上訴人庚○○取得，Ｅ部分
      由被上訴人乙○○、丁○○、丙○○共同取得，Ｆ、Ｇ部
      分由被上訴人甲○○取得。該二方案所不同者，在於後方
      案係將被上訴人庚○○與被上訴人壬○○所分配之位置對
      調，其餘共有人之分配位置與取得之土地面積不變。惟本
      院審究該二方案，附圖丁方案即原判決所採者，固係按現
      使用狀況而予裁判分割，惟該分割後之各共有人取得之土
      地，地形大多呈狹長並不完整，不利開發利用，且系爭土
      地北邊臨15米道路，價值較高，大部分分予被上訴人庚○
      ○，未對其他共有人為補償，已有失公平，且分得南邊土
      地僅一小部分臨道路，分割後各共有人所得之土地呈狹長
      及不規則，亦有礙日後之土地開發及利用；另附圖乙方案
      僅將被上訴人庚○○與被上訴人壬○○之分配位置對調，
      其餘共有人之分配位置不變動，除有上揭說明之缺失外，
      另依現實使用狀況，被上訴人壬○○係超出應有部分在系
      爭土地北邊一部耕作，亦難謂其所提附圖乙分割方案，符
      合現實使用狀況而分割。本院審酌上揭各共有人及整體共
      有人之利益、共有物之性質、經濟效益、公平原則，認附
      圖方案乙、丁之分割方案，尚無足取。
    2.附圖甲方案：上訴人就系爭181 地號土地之分割方法，主
      張如附圖甲所示之分割方案分割，即Ａ部分分歸被上訴人
      庚○○取得，Ｂ部分分歸被上訴人壬○○取得，Ｃ部分分
      歸被上訴人鍾青年取得，Ｄ部分分歸被上訴人乙○○、丙
      ○○、丁○○共同取得，應有部分各為3分之1，Ｅ部分留
      設8 米寬道路，由兩造共同取得，並按應有部分比例保持
      共有，Ｆ部分分歸上訴人取得，Ｇ部分分歸被上訴人癸○
      ○取得，Ｈ部分分歸被上訴人甲○○取得。經本院審酌認
      系爭181 地號土地北邊面臨15米道路，價值較高，且現大
      部分由被上訴人庚○○在該地耕作，而被上訴人壬○○、
      鍾青年僅在北邊土地上為一部耕作，且依此方案各共有人
      之分配位置雖有更動，但仍與原使用狀況之位置相近，且
      所得之土地較完整，有利土地之開發及土地所有人之利用
      ，另保留Ｅ部分之共有土地作為 8米道路之開設，使分得
      Ｂ、Ｃ、Ｇ部分之土地所有人，對外有聯接之交通，對日
      後土地之開發、使用及發展，亦有益處，況此方案因被上
      訴人庚○○獲北邊價值較高之土地，為平衡各共有人之利
      益，被上訴人庚○○應補償其他共有人之利益，亦屬公平
      合理。至被上訴人壬○○以系爭土地屬耕地，無須開闢寬
      敞道路，如依此分割方案，道路用地占用623 平方公尺，
      顯屬浪費土地資源，且其所分配之Ｂ部分被夾中間較無價
      值，又系爭土地北邊地勢高，水往南邊流，若採此方案分
      配Ｂ、Ｃ部分之人將無法引水灌溉，復未考量各共有人分
      管土地所種植之作物等由；及被上訴人庚○○、甲○○亦
      以系爭土地無加闢8 米寬道路必要，及引水灌溉等由，指
      摘此分割方案不當乙節。因系爭 181地號土地面積廣大，
      開闢8 米道路有利土地之交通進出，及未來之開發利用，
      難認係屬浪費土地資源，另被上訴人壬○○所分配之Ｂ部
      分雖被夾中間，然已有金錢補償，亦難認無價值，至引水
      灌溉及作物之移植固須考量，惟均屬同筆土地內之協調異
      動技術細節，尚無礙於甲方案之妥適性。是附圖甲方案之
      分割方法，屬合理公平之分割方案，而為本院所採取。
（二）179地號部分：
    1.附圖丙、丁方案：被上訴人甲○○、庚○○就系爭179 地
      號土地之分割方法，主張如附圖丙所示之分割方案分割，
      即(1)部分由被上訴人甲○○取得，(2)部分由被上訴人庚○
      ○取得，(3)部分被上訴人丙○○、乙○○、丁○○、子○
      ○、己○○、辛○○共同取得，(4)部分由被上訴人壬○○
      取得，(5)部分由上訴人取得，(6)部分由各共有人維持共有
      開闢道路。被上訴人壬○○、鍾青年就系爭179 地號土地
      之分割方法，主張同原判決所判如附圖丁所示之分割方案
      分割。被上訴人乙○○則主張如上訴人所提出之區塊劃分
      ，但應將開設之道路設在西邊。本院審酌附圖丁方案即原
      判決所採之分割方法，僅(1)部分北臨道路，其餘部分並未
      臨道路，並造成(2)部分土地地形不完整，不利土地之開發
      及利用，況北邊之土地因臨近道路，屬價值較高之土地，
      但未對其他共有人為補償，亦有失公平。另附圖丙方案雖
      有劃出(6)部分土地供道路通行，惟(2)部分土地地形不完整
      之情況依然存在，且被上訴人甲○○、庚○○就附圖丙方
      案之分割方法，復主張不用金錢找補，亦有上揭不公平之
      缺失。故該丙、丁方案均難謂為妥適之分割方法，而為本
      院所不取。
    2.附圖甲方案：上訴人就系爭179 地號土地之分割方法，主
      張如附圖甲所示之分割方案分割，即Ｉ部分由被上訴人丙
      ○○、乙○○、丁○○、子○○、己○○、辛○○共同取
      得，Ｊ部分由被上訴人壬○○取得，Ｋ部分由被上訴人庚
      ○○取得，Ｌ部分由被上訴人甲○○取得，Ｍ部分由上訴
      人取得，Ｎ部分留作道路使用。本院審酌此方案之分割方
      法，各共有人取得之土地非但區塊完整，有利土地之開發
      及土地所有人之利用，另保留Ｎ部分之共有土地作為 6米
      道路之開設，使各土地共有人，對外有聯接之交通，對日
      後土地之開發、使用及發展亦有益處，況此方案因上訴人
      取得南邊價值較低之土地，為平衡其利益，應受有補償亦
      屬公平合理。足見附圖甲方案之分割方法，較屬合理公平
      妥適，而為本院所採取。
六、綜上審酌各共有人之利害關係，共有物之性質、經濟效用、
    全體共有人之利益、公平原則，及兩造之意見等情，就系爭
    181、179 地號2筆土地，以依附圖甲方案所示分割方法，分
    割如下：（一）系爭181地號：Ａ部分面積1514.37平方公尺
    分歸被上訴人庚○○取得，Ｂ部分面積1892.95 平方公尺分
    歸被上訴人壬○○取得，Ｃ部分面積719.32平方公尺分歸被
    上訴人鍾青年取得，Ｄ部分面積757.18平方公尺分歸被上訴
    人乙○○、丙○○、丁○○按應有部分各3分之1取得保持共
    有，Ｆ部分面積1400.79 平方公尺分歸上訴人取得，Ｇ部分
    面積196.87平方公尺分歸被上訴人癸○○取得，Ｈ部分面積
    1514.37平方公尺分歸被上訴人甲○○取得，Ｅ部分面積623
    平方公尺為私設道路，分歸兩造按原應有部分保持共有並供
    通行之用。（二）系爭179地號：Ｉ部分面積149.72 平方公
    尺分歸被上訴人丙○○、乙○○、丁○○、子○○、己○○
    、辛○○按應有部分6分之1取得保持共有；Ｊ部分面積221.
    58平方公尺分歸被上訴人壬○○取得，Ｋ部分面積299.44平
    方公尺分歸被上訴人庚○○取得，Ｌ部分面積299.44平方公
    尺分歸被上訴人甲○○取得，Ｍ部分面積610.84平方公尺分
    歸上訴人取得，Ｎ部分面積437.80平方公尺為私設道路，分
    歸兩造按原應有部分比例保持共有，並供通行之用。
七、復按法院裁判分割共有物，除應斟酌各共有人之利害關係，
　　及共有物之性質外，尚應斟酌共有物之價格，倘共有人不能
  　按其應有部分受分配，或所分配之不動產，其價值不相當時
    ，法院非不得命以金錢補償之，亦經最高法院著有57年度臺
    上字第2117號、63年度臺上字第2680號判例足參。本件依附
    圖甲方案分割結果，兩造所分歸之土地面積，雖與其應有部
    分所佔之比例相符，且無增加或短少之情形；惟各共有人分
    得之位置因四周環境、交通環境、公共設施、使用現況，及
    土地形狀、地勢、出入孔道、臨路寬度、使用強度、及未來
    發展趨勢等特性，將影響取得土地之價值，且本審將系爭土
    地依附圖甲方案分割，各共有人取得土地之價值，囑託永業
    不動產估價師事務所鑑定，就系爭土地先以市場調查比較方
    法推估合理市價，再就附圖甲方案之各部分分割後地號土地
    ，分別與原有土地比較土地分配位置、交通條件、發展條件
    、土地可利用條件、及其他條件，推估各個分割後地號土地
    價格，以分割前原持有價值與分割後取得部分之價值，認定
    其價值並不相當，而須互相找補金額，詳如該鑑定報告書所
    附各共有人分割後找補金額分配表所示，既有該事務所95年
    9 月28日（95）南估訴字第0801號函檢送之估價報告書，存
    於本院卷可佐。本院核閱該鑑定報告計算之標準及內容，認
    與現場之實際情形尚屬相當，且就被上訴人有關該估價報告
    質疑事項，亦經該事務所以 96年3月13日（95）南估訴字第
    080 1─1號函函覆本院說明在案，本院因認該估價報告難認
    有不公平之情事，爰採為計算兩造互補價值差額之依據。即
    就系爭181地號部分，被上訴人庚○○應提供補償1,260,649
    元，由被上訴人壬○○受補償取得 428,403元，被上訴人鍾
    青年受補償取得162,796元，被上訴人乙○○受補償取得18,
    947元，被上訴人丁○○受補償取得 18,946元、被上訴人丙
    ○○受補償取得18,946元，上訴人受補償取得316,996 元，
    被上訴人癸○○受補償取得44,544元，被上訴人甲○○受補
    償取得251,071元。另系爭179地號部分，被上訴人子○○、
    己○○、辛○○、丙○○各提供補償 1,459元，被上訴人丁
    ○○、乙○○各提供補償1,460 元，被上訴人壬○○提供補
    償12,942元，被上訴人庚○○、甲○○各提供補償17,511元
    ，由上訴人受補償取得56,720元。至上訴人壬○○在本院就
    系爭181 地號土地依附圖甲方案，囑請歐亞不動產估價師聯
    合事務所，鑑定依該分割方案所分得土地之價值，及互相找
    補之金額，雖亦有該鑑定報告書存卷足參，惟本院審酌認以
    永業不動產估價師事務所之鑑定較符實情，自不採歐亞不動
    產估價師聯合事務所之鑑定，資為兩造互相找補之依據。
八、綜上所述，原判決依附圖丁分割方案，為系爭2 筆土地之分
    割，因未顧及兩造所分配臨路土地價值之公平性、土地之完
    整性、及分割後土地是否有道路與對外連接，暨未來土地之
    發展性及利用開發各情，難謂原判決之分割方法適法妥當，
    顯未臻於理想。上訴人執此上訴，指摘原判決分割方法不當
    ，求予廢棄改判，自為有理由，爰由本院將原判決廢棄，改
    判如主文第2、3、4項所示。
九、又本件係因分割共有物而涉訟，兩造之主張及抗辯均為伸張
    或防禦其權利所必要，自應依兩造各共有人土地之應有部分
    比例，為訴訟費用之負擔。又本件待證事實已臻明確，兩造
    其餘主張陳述及攻擊防禦方法，核與判決之結果不生影響，
    爰不逐一論述，附此敘明。
十、據上論結，本件上訴為有理由，應依民事訴訟法第463 條、
    第385條第1項前段、第450條、第80條之1，判決如主文。
中　　華　　民　　國　　96　　年　　5 　　月　　22　　日
                  民事第四庭　審判長法　官  王惠一
　　　　　　　　　　　      　　　　法　官  蘇重信
　　　　　　　　　　　      　　　　法　官  林永茂
上為正本係照原本作成。
如對本判決上訴，須於判決送達後20日內向本院提出上訴狀，未
表明上訴理由者，應於上訴後20日內，向本院提出理由書（須附
繕本）。依法須繳納裁判費並應委任律師為訴訟代理人，始得上
訴。
中　　華　　民　　國　　96　　年　　5 　　月　　22　　日
                                    書記官  謝素嬿
【附記】
民事訴訟法第466條之1：
(1)對於第二審判決上訴，上訴人應委任律師為訴訟代理人。但上
  訴人或其法定代理人具有律師資格者，不在此限。
(2)上訴人之配偶、三親等內之血親、二親等內之姻親，或上訴人
  為法人、中央或地方機關時，其所屬專任人員具有律師資格並
  經法院認為適當者，亦得為第三審訴訟代理人。
民事訴訟法第466條之2：
上訴人無資力委任訴訟代理人者，得依訴訟救助之規定，聲請第
三審法院為之選任律師為其訴訟代理人。
